臺灣高等法院民事判決
108年度上易字第756號
上  訴  人
法定代理人  林士期  
訴訟代理人  楊岱樺律師
上  訴  人  群豐保全股份有限公司
法定代理人  黃國哲  
上  訴  人  林華瑛  

上列當事人間請求侵權行為損害賠償事件，上訴人對於中華民國
108年2月27日臺灣新北地方法院107年度訴字第556號判決各自提
起上訴，住易管理委員會並減縮上訴聲明，本院於108年12月10
日言詞辯論終結，判決如下：
    主      文
原判決關於駁回住易管理委員會後開第二項之訴（除減縮及確定
外）部分廢棄。
群豐保全股份有限公司與林華瑛應再連帶給付住易管理委員會新
臺幣肆拾柒萬壹仟壹佰肆拾肆元，及自民國一○七年一月四日起
至清償日止，按年息百分之五計算之利息。
群豐保全股份有限公司與林華瑛之上訴均駁回。
廢棄改判（除減縮部分外）及駁回部分之第二審訴訟費用，均由
群豐保全股份有限公司與林華瑛連帶負擔。
    事實及理由
壹、程序方面
一、上訴人住易管理委員會（下稱住易管委會）之法定代理人原
    為陳貴鳳，於本院審理時變更為林士期，有新北市中和區公
    所108年6月24日新北中工字第1082248677號備查函文可稽，
    並經其具狀聲明承受訴訟（見本院卷第82至85頁），核無不
    合，應予准許。
二、又連帶債務人一人所為抗辯，形式上有利於其他連帶債務人
    者，其抗辯效力及於其他連帶債務人，故本件連帶債務人之
    一即上訴人群豐保全股份有限公司（下稱群豐公司）提起上
    訴，形式上既有利於與之同負連帶清償責任之其他連帶債務
    人林華瑛，上訴效力即及於林華瑛，應視同上訴而列林華瑛
    為上訴人。
三、按當事人於第二審為訴之變更、追加，非經他造同意，不得
    為之，但減縮應受判決事項之聲明者，不在此限，民事訴訟
    法第446條第1項但書、第255條第1項第3款定有明文。本件
    住易管委會原上訴請求林華瑛與群豐公司應再連帶給付新臺
    幣（下同）47萬2786元本息（見本院卷34頁），嗣於本院審
    理時減縮請求林華瑛與群豐公司應再連帶給付47萬1144元本
    息（見本院卷427頁），核屬減縮應受判決事項之聲明，依
    上開說明，應予准許。
四、林華瑛與群豐公司經合法通知，均未於言詞辯論期日到場，
    核無民事訴法第386條所列各款情形，爰依住易管委會之聲
    請，由其一造辯論而為判決。    
貳、實體方面
一、住易管委會主張：林華瑛自民國102年11月受僱於原審共同
    被告萬世安公寓大廈管理維護有限公司（下稱萬世安公司）
    ，任職至104年11月，嗣受僱於群豐公司，任職期間自104年
    12月至105年11月，並經萬世安公司及群豐公司先後指派至
    住易社區擔任住易管委會之會計秘書職務，工作範圍包含代
    住易管委會收取社區住戶各項管理費、清潔費及裝潢保證金
    等，負責將上述款項存入以住易管委會名義開立之玉山商業
    銀行帳號0000000000000號帳戶（下稱系爭帳戶），並簽辦
    支付各項支出。詎林華瑛於派駐住易社區期間，竟自103年9
    月起，陸續侵占住戶所繳納之裝潢保證金、管理費及清潔費
    。其中102年11月至104年11月任職萬世安公司期間所代收而
    未存入系爭帳戶之裝潢保證金為6萬元、管理費及清潔費為1
    16萬318元（詳如附表【Ａ欄位】編號1至20所示），共計122
    萬318元；而104年12月至105年11月任職群豐公司期間所代
    收卻未存入系爭帳戶之裝潢保證金為2萬元、管理費及清潔
    費為95萬6200元（詳如附表【Ａ欄位】編號21至37所示），
    共計97萬6200元。林華瑛於上開期間分別受僱於萬世安公司
    及群豐公司，萬世安公司及群豐公司就林華瑛因執行職務，
    致住易管委會所受之損害，應各就其等僱傭林華瑛之期間，
    與林華瑛負連帶賠償責任等語。爰依民法第184條第1項前段
    、第188條第1項前段規定，請求：㈠林華瑛與萬世安公司應
    連帶給付住易管委會122萬318元，及自起訴狀繕本送達翌日
    起至清償日止，按年息5%計算之利息。㈡林華瑛與群豐公司
    應連帶給付住易管委會97萬6200元，及自起訴狀繕本送達翌
    日起至清償日止，按年息5%計算之利息。原審判決林華瑛與
    萬世安公司應連帶給付住易管委會120萬8205元本息；且林
    華瑛與群豐公司應連帶給付住易管委會50萬3,414元，及自1
    07年1月4日起至清償日止，按年息5%計算之利息；駁回住易
    管委會其餘之訴（林華瑛與萬世安公司就原審判決其敗訴部
    分均未上訴，住易管委會就原審駁回其請求林華瑛與萬世安
    公司連帶給付敗訴部分，嗣撤回上訴，均告確定，已非本院
    審理範圍，下不贅述）。住易管委會就原審駁回其請求林華
    瑛與群豐公司應連帶給付敗訴部分，提起上訴，且為訴之減
    縮，並聲明：㈠原判決關於駁回住易管委會 後開第二項之訴
    部分廢棄。㈡林華瑛與群豐公司應再連帶給付住易管委會47
    萬1144元，及自起訴狀繕本送達翌日起至清償日止，按年息
    5%計算之利息。
二、林華瑛則以：伊無侵占住易社區款項之行為，社區電腦收帳
    系統之登入帳號及密碼非僅伊1人所悉，任何使用電腦之人
    均可能變動會計項目為呆帳，不得僅憑伊對使用帳號有管理
    權限及證人于祖耀片面臆測，即認伊為變動收款記錄之人。
    又住易管委會所提帳戶資料僅以月結結算匯總表代替，該表
    乃事後製作，且歷時超過一年，真實性可疑，亦不得逕以電
    腦會計系統內容，作為請求損害範圍之依據等語，請求駁回
    住易管委會之上訴。
三、群豐公司提起上訴雖未附上訴理由，然曾於原審辯稱：伊不
    清楚林華瑛在住易社區工作情形，亦不知林華瑛代收款項有
    無入帳，伊已對林華瑛提出告訴等語。群豐公司對原審判決
    其應與林華瑛連帶向住易管委會給付金錢部分不服，提起上
    訴，並聲明：㈠原判決不利於群豐公司部分廢棄。㈡上廢棄部
    分，住易管委會在第一審之訴駁回。
四、本院之判斷:
  ㈠住易管委會主張林華瑛於104年12月至105 年11月期間受僱於
    群豐公司，並經群豐公司指派至住易社區擔任會計秘書職務
    ，工作範圍包含代住易管委會收取社區住戶各項管理費、清
    潔費及裝潢保證金等，並負責將上開款項存入系爭帳戶及簽
    辦支付社區各項支出等情，業據提出駐衛保全暨物業管理綜
    合服務契約為憑（見原審卷㈠33至45頁），並為林華瑛、群
    豐公司所不爭（見原審卷㈡53、66頁），堪信屬實。
  ㈡又住易管委會主張林華瑛於104年12月至105年11月受僱於群
    豐公司期間，侵占如附表編號21至37【Ａ欄位】所示之管理
    費、清潔費95萬6200元，以及裝潢保證金2 萬元，共計97萬
    6200元等情，業據提出未入帳統計表、【裝潢申請】保證金
    繳交╱申退記錄、存摺內頁明細、住戶管理費工作日報、管
    理費收據、停車位收據等為證（見原審卷㈠47至1214頁），
    並經負責住易社區電腦系統開發之證人于祖耀到庭證稱：伊
    為住易社區住戶，社區電腦系統係由伊負責客製化開發，共
    有6組帳號、密碼，包含「助理」（即林華瑛）、「總幹事
    」、「財務委員」、「系統管理者」、「住戶」、「報表查
    詢」，每組權限不同，分為單純查詢、調整資料、管理者，
    其中「住戶」與「報表查詢」只能單純查詢，「總幹事」與
    「財務委員」可以調整資料，但只能做沖銷，不能改資料，
    管理者功能全部都可以操作，包含系統資料維護與變更，目
    前是林華瑛在使用，林華瑛有權限自行將應收帳款改列為呆
    帳，但林華瑛擔任助理期間，住易管委會從未決議要將住戶
    應繳之管理費列為呆帳之情形。呆帳一定是人為操作，才會
    有呆帳紀錄，系統只是平台，且切入呆帳可以選定日期，調
    整時間點。住易管委會委託伊查核呆帳紀錄，伊有製作呆帳
    資料，作業日期是指實際操作列為呆帳的日期，可看出密集
    在做呆帳處理，收款日期是指該日期有收到住戶的錢，但未
    存到系爭帳戶，而轉換成呆帳等語綦詳（見原審卷㈡146至14
    9頁），且提出呆帳資料1 份存考（見原審卷㈡237、239頁）
    。經將住易管委會所提未入帳統計表與證人于祖耀所提呆帳
    資料，分列於附表之【Ａ欄位】及【Ｂ欄位】相比對後，除證
    人于祖耀所查核之呆帳紀錄，確為林華瑛未將所取得住戶繳
    付之管理費及清潔費存入系爭帳戶而改列為呆帳之金額外；
    尚包括林華瑛已向住戶收取之管理費、清潔費而不及列為電
    腦呆帳即附表編號29、31至37所示部分，此有住易管委會所
    提社區管理費明細、住戶管理費--工作日報、管理費收據會
    計聯、住戶管理費入帳日報表、住易社區玉山銀行公帳戶存
    摺明細、社區住戶管理費收款與入帳對照表（見本院卷121
    至420頁）在卷可稽，顯見林華瑛確實有收受附表【Ａ欄位】
    所示之收據金額。故住易管委會主張林華瑛於104年12月至1
    05年11月受僱於群豐公司期間，侵占如附表編號21至37【Ａ
    欄位】所示之管理費、清潔費95萬6200元、裝潢保證金2萬
    元，共計97萬6200元，應屬有據。
  ㈢林華瑛雖辯稱：系爭帳戶現金存入金額較單據為多，且電腦
    帳號、密碼非伊1人知悉，任何使用電腦之人均有可能變動
    會計項目為呆帳，伊未侵占社區款項，且不得逕以電腦會計
    系統內容作為向伊請求損害賠償依據云云。然查，林華瑛係
    負責收取住易社區各項費用並將收取款項存入系爭帳戶之人
    ，已如前述；而本件有爭執之款項，除證人于祖耀經由電腦
    紀錄查核所提呆帳資料外，亦有經林華瑛所簽收之會計聯及
    經辦之日報表為證；復經證人馬心宇、張湩枰到庭證稱：伊
    等曾擔任住易社區總幹事，曾於林華瑛休假或下班時代收住
    戶管理費，但均會連同收據、現金轉交給林華瑛，印象中沒
    有看過別人使用林華瑛之電腦，也沒有聽過辦公室曾遭竊等
    語明確（見原審卷㈡119至123頁）。參之證人于祖耀亦證述
    ：總幹事至多僅能調整電腦系統資料而不能改變資料，且 
    因總幹事變動頻繁，很多總幹事是不去碰將應收帳款列為呆
    帳這部分，社區委員也是一年換一任，他們是看表單，系統
    也沒有去操作過，從各方面來看，就只有林華瑛在使用，伊
    將這電腦系統交給管委會時，就是訓練林華瑛一人，林華瑛
    曾問伊打入呆帳的住戶會不會看到列在欠繳住戶公告欄，伊
    說不會顯示，因為打入呆帳視同已繳，且呆帳定是人為操作
    ，系統只是操作平台等語（見原審卷㈡147至149頁）。以林
    華瑛係負責收取社區住戶款項之人，而同時具有變更及操作
    社區電腦系統資料權限之人，曾詢問證人于祖耀如何使用電
    腦帳務系統沖銷及呆帳顯示情形，並為實際使用該電腦系統
    製作系爭社區收支報表之人，為有權決定如何記載收款金額
    及將多少金額存入系爭帳戶之人，自難僅憑系爭帳戶在短期
    間或特定期間所存入之金額多於單據金額，即可排除其他期
    間由林華瑛所收取而未入系爭帳戶之金額，與林華瑛無涉。
    綜上事證，堪認住易管委會主張係林華瑛擅將附表【Ａ欄位
    】之收據金額占為己有等語，應屬虛妄。林華瑛復無證據證
    明其已將附表【Ａ欄位】所示金額存入系爭帳戶，僅空言辯
    稱，自難憑採。至檢察官雖曾就與本件相關之刑事侵占告訴
    對林華瑛為不起訴處分（案列：臺灣新北地方檢察署〈下稱
    新北地檢〉106年度偵字第19159號），然除無拘束本院判斷
    之效力外，現亦經發回續行偵查（案列：新北地檢107年度
    偵續字第383號，見本院卷77至78頁），併予敘明。
  ㈣按因故意或過失，不法侵害他人之權利者，負損害賠償責任
    。受僱人因執行職務，不法侵害他人之權利者，由僱用人與
    行為人連帶負損害賠償責任。但選任受僱人及監督其職務之
    執行，已盡相當之注意或縱加以相當之注意而仍不免發生損
    害者，僱用人不負賠償責任。民法第184條第1項前段、第18
    8條第1項分別定有明文。查林華瑛於104年12月至105年11月
    受僱群豐公司期間，侵占住易社區管理費、清潔費95萬6200
    元，以及裝潢保證金2 萬元，共計97萬6200元，群豐公司復
    無證據證明其已善盡選任林華瑛及監督其職務執行之責，依
    上說明，應由林華瑛與其僱用人即群豐公司就住易管委會上
    開所受損害，負連帶賠償責任。
五、綜上所述，住易管委會依民法第184條第1項前段、第188條
    第1項前段規定，請求林華瑛與群豐公司應連帶給付97萬620
    0元，及自起訴狀繕本送達翌日即107年1月4日（見原審卷㈠1
    243、1249頁）起至清償日止，按年息5%計算之利息，為有
    理由，應予准許。原審就上開應准許部分，僅命林華瑛與群
    豐公司連帶給付50萬3414元本息，駁回住易管委會其餘（即
    上訴後減縮金額47萬1144元）部分之請求，自有未洽。住易
    管委會上訴意旨指摘原判決此部分不當，求予廢棄改判，為
    有理由，爰由本院將此部分廢棄改判如主文第2項所示。至
    原審就上開應准許部分所為林華瑛及群豐公司敗訴之判決，
    經核並無違誤，林華瑛及群豐公司上訴意旨分別指摘原判決
    此部分不當，求予廢棄改判，均無理由，應予駁回。
六、本件事證已臻明確，兩造其餘攻擊防禦方法及所提證據，經
    本院審酌後，認均不足以影響判決之結果，爰不逐一詳予論
    駁，併此敘明。
七、據上論結，住易管委會之上訴為有理由，林華瑛及群豐公司
    之上訴均為無理由，依民事訴訟法第450條、第449條第1項
    、第85條第2項、第463條、第385條第1項前段，判決如主文
    。
中    華    民    國   108    年    12    月    31    日
                    民事第三庭    
                        審判長法  官  林玉珮
                              法  官  何君豪
                              法  官  朱美璘
正本係照原本作成。
不得上訴。
中    華    民    國    108   年    12    月    31    日
                              書記官  林敬傑